【裁判字號】    98,重訴,10
【裁判日期】    990531
【裁判案由】    拆屋還地等
【裁判全文】
臺灣宜蘭地方法院民事判決              98年度重訴字第10號
原      告  甲○○
訴訟代理人  戊○○
            廖國訓律師
複  代理人  己○○
被      告  丁○○○
            丙○○
共      同
訴訟代理人  乙○○
上列當事人間請求拆屋還地等事件，本院於民國99年5月19日言
詞辯論終結，判決如下：
    主  文
原告之訴及假執行之聲請均駁回。
訴訟費用由原告負擔。
    事  實  及  理  由
甲、程序方面：
    按原告於判決確定前，得撤回訴之全部或一部。但被告已為
    本案言詞辯論者，應得其同意。訴之撤回應以書狀為之。但
    於期日，得以言詞向法院或受命法官為之，民事訴訟法第26
    2條第1項、第2項分別定有明文。本件原告於民國98年3月24
    日言詞辯論期日當庭撤回備位聲明部分，核無不合，應予准
    許。
乙、實體方面：
一、原告起訴意旨：
(一)、緣坐落宜蘭縣宜蘭市○○段120 地號土地為原告所有，應有
    部分全部；系爭同段118 地號土地為原告與被告丙○○所共
    有，應有部分各1/2。被告所共有同段116建號即門牌號碼大
    坡路1段122 號建物（以下稱系爭建物），應有部分各1/2，
    係無權占有使用系爭120地號土地，依民法第767條之規定，
    請求被告拆屋還地。又上開房屋現由被告丁○○○單獨占有
    使用，並就系爭120 地號土地其他部分土地為庭院、菜圃之
    使用，然被告丁○○○對系爭120 地號土地無使用之權限。
    原告基於民法第184條第1項前段及第179 條不當得利之規定
    ，被告丁○○○侵害原告所有權之行使，且無權占用原告系
    爭120 地號土地全部，為無法律上原因受有利益，且造成原
    告之損害，故被告丁○○○應給付相當於租金之不當得利賠
    償於原告。復依土地法第105條、第97條第1項之規定，復參
    酌系爭120地號土地現況，應認被告丁○○○使用系爭120地
    號土地所得之利益，以每年按所占有土地面積依當年申報地
    價年息5%金額為當，故被告丁○○○占用系爭120 地號土地
    ，每年應給付原告新台幣（下同）402,883元（475.21×16,
    956 ×5％，元以下四捨五入），換算每月應給付33,574 元
    。而原告自94年1月25日繼承系爭120地號土地，並於同年11
    月10為分割登記，被告丁○○○於93年12月搬進上開房屋居
    住至今，是被告丁○○○應給付原告1,611,552 元。就系爭
    118地號土地部分，被告2人皆為該建物所有權人，被告丁○
    ○○仍居住於該屋，將系爭118 地號土地作為停車場及出入
    之用，係侵害原告之權利，並因此有不當得利，故依民法第
    184條第1項前段、第179 條之規定，請求被告返還。縱認被
    告為袋地通行之抗辯有理由，被告亦應給付相當於租金之損
    害。系爭118 地號土地緊鄰馬路，為通行上所必要，公告現
    值為19,100元，以每月3,000元為適當。被告2人於94 年1月
    開始使用原告所有系爭118 地號土地為停車、通行之用，占
    用4年，應給付144,000元（3,000×12月×4年）。
(二)、爰為訴之聲明：1.被告丁○○○及被告丙○○應將坐落宜蘭
    縣宜蘭市○○路○段122號之房屋拆除，並將基地返還予原告
    。2.被告丁○○○應賠償原告1,611,552 元，及自收受起訴
    狀繕本之翌日起，至拆除建物之日止，以按月33,574元計算
    損害給付與原告。3.被告丁○○○及被告丙○○應賠償144,
    000 元與原告，及自收受起訴狀繕本之翌日起，至拆除建物
    之日止，按月給付3,000 元與原告。4.願供擔保請准宣告假
    執行。
二、被告答辯意旨：
(一)、按土地及其土地上之房屋同屬一人所有，而僅將土地或僅將
    房屋所有權讓與他人，或將土地及房屋同時或先後讓與相異
    之人時，土地受讓人或房屋受讓人與讓與人間或房屋受讓人
    與土地受讓人間，推定在房屋得使用期限內，有租賃關係。
    其期限不受第449條第1項規定之限制，民法第425條之1 第1
    項定有明文。又按其立法理由謂：「僅將土地或僅將房屋所
    有權讓與他人，或將土地及房屋同時或先後讓與相異之人時
    ，實務上見解，除有特別約定外，應推斷土地受讓人默許房
    屋受讓人繼續使用土地，但應支付相當代價，故其法律關係
    之性質，當屬租賃。」足見出讓人將土地及房屋單獨出讓或
    出讓與相異之人時，該房屋所有權人即得於房屋得使用期限
    內，繼續「合法使用」該房屋所坐落之土地。除別有約定外
    ，縱該房屋所有權人須支付相當之對價，非可當然「無償使
    用」該土地，然仍不影響其對於房屋坐落土地之「有權使用
    」，即無不當得利或侵權行為之可言。此項規定，於房屋所
    有權人原有合法使用坐落土地之所有權及地上權，而僅將房
    屋所有權或僅將土地所有權或地上權之全部或一部讓與他人
    ，或將土地所有權或地上權及房屋所有權同時或先後讓與相
    異之人時，亦可類推適用，最高法院93台上1328號判決可資
    參照。又土地與房屋為各別之不動產，各得單獨為交易之標
    的，且房屋性質上不能與土地使用權分離而存在，亦即使用
    房屋必須使用該房屋之地基，故土地及房屋同屬一人，而將
    土地及房屋分開同時或先後出賣，其間雖無地上權設定，然
    除有特別情事，可解釋為當事人之真意，限於賣屋而無基地
    之使用外，均應推斷土地承買人默許房屋承買人繼續使用土
    地，最高法院48台上1457號判例可資參照。
(二)、系爭建物橫跨系爭120地號土地及120-1地號土地，由訴外人
    謝贊標於昭和14年（即民國28年）8月15日起造。系爭120地
    號土地重測前為革新段1424地號，日據時期為宜蘭市一結字
    一結295 地號，由謝呆、謝贊標等14人共有，謝贊標應有部
    分120/480，42年375減租政策，放領由謝贊標取得。60年 4
    月19日謝贊標贈與被告丙○○及訴外人謝信聰，嗣後革新段
    1424地號土地重測，另分割出革新段1424-1地號，並變更為
    新生段120、118地號（系爭土地），被告丙○○及訴外人謝
    信聰於87年5月11日協議分割共有土地，系爭120地號土地分
    割出120-1地號，由訴外人謝信聰取得系爭120地號土地全部
    ，丙○○取得120-1地號土地全部。系爭118地號土地仍為丙
    ○○及訴外人謝信聰（已歿）2 人共有。依上開說明，系爭
    120地號土地、建物及120-1地號土地本屬訴外人謝贊標一人
    所有，嗣因贈與、協議分割，始造成系爭120 地號土地為訴
    外人謝信聰所有，再因繼承而為原告甲○○所有。然系爭建
    物乃被告丁○○○、丙○○逾79年5 月25日因繼承而取得，
    並於97年12月17日登記在案，依首揭規定，應推定在房屋與
    基地間有租賃關係，即非無權占有。
(三)、就相當於租金之不當得利部分，如複丈成果圖所示 B（原豬
    舍）、C（系爭房屋）部分，可以一起計算。D部分是空地，
    請求租金不合理，A 部分是水泥櫃，是謝贊標蓋的，旁邊的
    部分是種植蔬菜，但這是原告繼受謝信聰的財產，謝信聰同
    意被告丁○○○使用，原告應繼受之，故該部分請求亦無理
    由。系爭118 地號土地，緊鄰馬路，將之分割係準備道路拓
    寬徵收所用，現尚未徵收，且這部分是原告和被告丙○○各
    1/2，故原告請求3,000元不合理。又如原告主張被告不得通
    行該部份，後面的土地即變成袋地，即主張有袋地通行權。
(四)、爰為答辯聲明：1.原告之訴駁回；2.如受不利判決，願供擔
    保請准宣告免為假執行。
三、本件兩造不爭執之事實，為坐落宜蘭縣宜蘭市○○段120 地
    號土地，原為訴外人謝信聰所有，嗣原告因繼承取得所有權
    ，應有部分全部；同段118 地號土地為原告與被告丙○○所
    共有，應有部分各1/2。建號為同段116號，門牌號碼宜蘭縣
    宜蘭市○○路○ 段122 號建物，為被告所共有，應有部分各
    1/2，占用系爭120地號土地，上情有土地登記第二類謄本、
    建物所有權狀等在卷可佐，並經本院至現場履勘，並囑託宜
    蘭縣宜蘭地政事務所測量人員實地測量，繪製如附圖匠示之
    土地複丈成果圖在卷可參，是上開事實，均堪信為真實。
四、本件經本院整理，並為兩造所同意之爭點為：(一)被告占有原
    告所有系爭120地號土地是否有合法權源？(二)原告就系爭120
    地號土地請求相當於租金之「損害」或「不當得利」，有無
    理由？又期間為若干？(三)就系爭118 地號土地部分，被告應
    否給付相當於租金之「不當得利」或「損害」？又其金額為
    若干？茲判斷如下：
(一)、按土地及其土地上之房屋同屬一人所有，而僅將土地或僅將
    房屋所有權讓與他人，或將土地及房屋同時或先後讓與相異
    之人時，土地受讓人或房屋受讓人與讓與人間或房屋受讓人
    與土地受讓人間，推定在房屋得使用期限內，有租賃關係，
    民法第425 條之1第1項前段定有明文。其立法理由謂：「僅
    將土地或僅將房屋所有權讓與他人，或將土地及房屋同時或
    先後讓與相異之人時，實務上見解，除有特別約定外，應推
    斷土地受讓人默許房屋受讓人繼續使用土地，但應支付相當
    代價，故其法律關係之性質，當屬租賃。」足見出讓人將土
    地及房屋單獨出讓或出讓與相異之人時，該房屋所有權人即
    得於房屋得使用期限內，繼續「合法使用」該房屋所坐落之
    土地。除別有約定外，縱該房屋所有權人須支付相當之對價
    ，非可當然「無償使用」該土地，然仍不影響其對於房屋坐
    落土地之「有權使用」，即無不當得利或侵權行為之可言。
    此項規定，於房屋所有權人原有合法使用坐落土地之所有權
    及地上權，而僅將房屋所有權或僅將土地所有權或地上權之
    全部或一部讓與他人，或將土地所有權或地上權及房屋所有
    權同時或先後讓與相異之人時，亦可類推適用。至該土地權
    利人得依租賃之法律關係，請求房屋權利人給付租金，要屬
    別一問題，最高法院著有93年度台上字第1328號判決可資參
    照。經查，本件系爭土地及建物原為謝贊標一人所有，嗣謝
    贊標於79年5 月25日死亡，系爭建物由被告丁○○○、丙○
    ○因繼承及93年6 月28日簽訂之分管契約（本院卷第57頁）
    取得所有權，應有部分各1/2。系爭土地由謝贊標於61年8月
    26日贈與被告丙○○、原告之被繼承人謝信聰，再因分割由
    謝信聰取得系爭120 地號土地，原告為謝信聰之妻，因繼承
    取得該地。析言之，系爭土地及建物均係受讓自謝贊標，於
    謝贊標在61年間將土地贈與丙○○、謝信聰及其後丙○○、
    謝信聰分割土地時，該房屋與土地間應認有租賃關係存在，
    其期間推定在房屋得使用期限內。嗣謝贊標死亡後，丙○○
    、丁○○○因繼承及分管協議，取得系爭房屋所有權，此時
    租賃關係仍屬存在。而原告因繼承被繼承人謝信聰取得系爭
    土地所有權，其權利自不得大於被繼承人，即亦受該租賃關
    係之拘束。從而，原告使用系爭房屋坐落之基地，有合法占
    有權源，是以，原告請求被告拆屋還地，為無理由。
(二)、承上，兩造間就系爭房屋、土地存有不定期租賃關係，則原
    告依關於不當得利及侵權行為之規定，請求被告賠償相當於
    租金之「不當得利」或「損害」，即屬無據。
(三)、按各共有人，除契約另有約定外，按其應有部分，對於共有
    物之全部，有使用收益之權，民法第818 條定有明文。復按
    共有，乃數人共同享受一所有權，故各共有人本其所有權之
    作用，對於共有物之全部均有使用收益權。惟其使用收益權
    應按其應有部分而行使，不得損及他共有人之利益，若有侵
    害，則與侵害他人之所有權同。被侵害之他共有人，自得依
    侵權行為之規定，而行使其損害賠償請求權，最高法院亦著
    有51年台上字第3495 號判例可參。本件系爭118地號土地為
    原告與被告丙○○所共有，應有部分各 1/2，被告抗辯稱該
    地號土地原為其與謝信聰共有，因有徵收問題，故分割出臨
    宜蘭市○○路部分為118 地號，此為原告所不爭執，依上開
    規定，共有人按其應有部分，對於共有物之全部，有使用收
    益之權，如使用收益損及他共有人之利益，非不得依侵權行
    為之規定請求損害賠償。查被告對於系爭118 地號土地僅為
    通行之用，並無排除共有人即原告對該土地使用收益之權能
    ，此亦與本院現場勘驗結果相符，又原告主張被告就該土地
    之使用，有對其之「損害」或「不當得利」，未具原告積極
    舉證證明，即應受不利益之判斷。職是，原告此部分之請求
    ，亦無理由。
(四)、末查，本件原告請求被告拆除系爭房屋如其起訴狀附件一所
    示「A」 建物，及給付相當於租金之「不當得利」或「損害
    」，然於本院定期至現場履勘，並囑託宜蘭縣宜蘭地政事務
    所作成土地複丈成果圖後，本院於98年6 月30日言詞辯論期
    日當庭諭知原告訴訟代理人應於14日內更正訴之聲明及對被
    告之答辯狀提出意見（本院卷第129 頁言詞辯論筆錄），嗣
    本院再於98年12月16日言詞辯論期日，詢問原告訴訟代理人
    是否於本件測量後為訴之聲明之更正（本卷第154 頁），惟
    至最後言詞辯論期日止，原告均未再行更正訴之聲明或為訴
    之變更追加，是以，本院於行爭點整理後，僅就原告起訴請
    求之聲明加以審酌，附此敘明。
五、綜上所述，原告依所有物返還請求權之規定，請求被告拆除
    系爭土地上之地上物並返還該土地；及依不當得利及侵權行
    為之法律關係求損害賠償，均無理由，應予駁回。其假執行
    之聲請亦失其附麗，應併予駁回。
六、因本件事證已臻明確，兩造其餘主張陳述及所提之證據，經
    本院斟酌後，認與判決結果不生影響，均毋庸再予論述，併
    敘明之。
七、訴訟費用負擔之依據：民事訴訟法第78條。
中    華    民    國    99    年     5    月    31    日
                  臺灣宜蘭地方法院民事庭
                      法  官  張軒豪
正本與原本無異。
如不服本判決，須於判決送達後20日內提出上訴狀（須附繕本）
。
中    華    民    國    99    年     6    月     1    日
                      書記官  謝佩欣

司法院資訊處製作；財團法人民間司法改革基金會備份。
